最高法院民事判決　　　　　　　　　　　　　　　八十八年度台上字第一九四八號
　　上 訴 人　乙○○
　　被上訴人　辛○○
　　　　　　　戊○○即丁○○.
　　　　　　　己○○
　　　　　　　庚○○
　　　　　　　甲○○
　　　　　　　丙○○
右當事人間請求所有權移轉登記等事件，上訴人對於中華民國八十七年八月十一日台
灣高等法院第二審判決（八十六年度上字第一四五七號），提起上訴，本院判決如左
：
    主  文
上訴駁回。
第三審訴訟費用由上訴人負擔。
    理  由
本件上訴人提起上訴後，被上訴人丁○○於民國八十七年十月十二日死亡，戊○○為
其繼承人，有戶籍謄本可稽，上訴人聲明戊○○為丁○○之承受訴訟人續行訴訟，尚
無不合，先予明。
次查上訴人主張：坐落台北市○○區○○段一小段六○八號面積九五平方公尺土地（
下稱系爭土地）所有權應有部分（下稱應有部分）三分之一，及其上本國式磚造一層
面積六九點一九平方公尺、騎樓九點五六平方公尺，即門牌同市○○○路○段一一四
巷二九號房屋（下稱系爭房屋）應有部分三分之一，係伊於八十二年三月間向訴外人
廖海（即林廖梅）所購買，借用伊母廖李玉雪名義辦理所有權登記，廖李玉雪已於八
十四年八月十四日死亡，信託關係當然終止，被上訴人為廖李玉雪之繼承人，於信託
關係終止後，迄未辦理上開應有部分之繼承登記及移轉所有權予伊等情，求為命被上
訴人協同辦理系爭房地應有部分三分之一之繼承登記後，辦理所有權移轉登記與伊之
判決。
被上訴人則以：系爭房地所有權應有部分三分之一係廖李玉雪向廖海所購買，並非信
託登記者，上訴人所言不實，且未舉證證明其購買系爭房地之資金流向及有信託關係
等語，資為抗辯。
原審以：查系爭房地應有部分三分之一登記為廖李玉雪所有，廖李玉雪及其配偶廖阿
貴均已死亡，其繼承人有長子上訴人、長女被上訴人辛○○、次女被上訴人丙○○、
三子被上訴人丁○○、及其孫即次子廖俊傑之子女被上訴人己○○、庚○○、甲○○
之事實，有土地及建物登記簿謄本為証，且為兩造所不爭，堪信為真實。又林廖梅為
廖阿貴之大姊，八十二年間將其所有系爭房地應有部分三分之一，以新台幣（下同）
五十萬元出賣予上訴人，上訴人曾交付現金四十萬元，及自八十二年起至八十四年，
每月給付三千元價款，嗣上訴人將該房地登記何人名義，林廖梅並不知悉等情，業據
証人林廖梅証述明確，縱屬實在，僅能証明上訴人以五十萬元向林廖梅購買系爭房地
，及價金之給付方式，而上訴人與登記名義人廖李玉雪間之法律關係，仍不能為切當
之証明。上訴人所提林廖梅出具之証明書，並不能為上訴人與廖李玉雪間信託關係之
證明。至於證人陳月娥係上訴人之同居人，於原審所為證述，無非符合上訴人之說詞
；證人周耀德之證言，係聽聞自上訴人及廖阿貴，均無可取。末查周耀德於廖李玉雪
死亡後，為上訴人與其父廖阿貴所書立之協議書，亦不足為上訴人與廖李玉雪間信託
關係之證明。是上訴人主張系爭房地為其所有，以廖李玉雪名義為信託登記，不足採
取。被上訴人抗辯上訴人與廖李玉雪間並無信託關係，系爭房地為廖李玉雪個人所有
，廖李玉雪死亡後，應為全體繼承人公同共有，應屬可信。從而，上訴人本於信託登
記之法律關係，請求被上訴人應就被繼承人廖李玉雪名義所有之系爭房地應有部分三
分之一，協同辦理繼承登記後，辦理所有權移轉登記予上訴人，自屬無據，不應准許
。因而維持第一審所為上訴人敗訴之判決，駁回其上訴。
按不動產權利之繼承登記，得由任何繼承人為全體繼承人聲請之，此觀土地法第三十
七條第一項、第七十三條第一項、土地登記規則第二十八條第三款、第三十一條第一
項之規定自明。是不動產物權由數人共同繼承者，任何繼承人均得為全體繼承人聲請
繼承登記，毋待法院判命其餘共同繼承人協同辦理繼承登記，如訴請判命對造共同繼
承人協同辦理繼承登記，則欠缺權利保護要件。查系爭房地應有部分三分之一登記為
廖李玉雪所有，兩造均為廖李玉雪之繼承人，為原審確定之事實。兩造已共同繼承廖
李玉雪之系爭房地應有部分三分之一，上訴人即得為全體繼承人聲請該應有部分之繼
承登記，其竟訴請判命被上訴人協同辦理繼承登記，係欠缺權利保護要件，應予駁回
。次按因繼承於登記前已取得不動產物權者，非經登記，不得處分其物權，民法第七
百五十九條定有明文。兩造就共同繼承取得之系爭房地應有部分三分之一尚未辦理繼
承登記，既不得處分該公同共有之應有部分，上訴人訴請被上訴人辦理該應有部分之
所有權移轉登記予伊，亦不應准許。原判決駁回上訴人之上訴，理由雖有未當，然其
結果尚無二致，自應予維持。上訴論旨，求予廢棄原判決，非有理由。
據上論結，本件上訴為無理由。依民事訴訟法第四百八十一條、第四百四十九條第二
項、第七十八條，判決如主文。
中      華      民      國    八十八    年      八      月    二十七    日
                              最高法院民事第二庭
                                  審判長法官  曾  桂  香
                                        法官  劉  延  村
                                        法官  徐  璧  湖
                                        法官  劉  福  聲
                                        法官  黃  秀  得
      右正本證明與原本無異
                                              書  記  官
中      華      民      國    八十八    年      九      月      七      日
